【裁判字號】    95,台上,393
【裁判日期】    950119
【裁判案由】    誣告
【裁判全文】
最高法院刑事判決              九十五年度台上字第三九三號
    上  訴  人  乙○○
                甲○○
                丙○○
                        25弄.
                        已於.
    共      同
    選任辯護人  余枝雄律師
上列上訴人等因誣告案件，不服台灣高等法院中華民國九十四年
十月十九日第二審更審判決（九十四年度上更(一)字第四四號，起
訴案號：台灣板橋地方法院檢察署八十九年度偵字第一四九五六
號），提起上訴，本院判決如下：
    主  文
原判決關於丙○○罪刑；及乙○○、甲○○部分撤銷。
丙○○部分不受理。
乙○○、甲○○部分，發回台灣高等法院。
    理  由
一、不受理部分（即丙○○部分）：
按被告死亡者，應諭知不受理之判決，刑事訴訟法第三百零三條
第五款定有明文。又被告在第二審法院判決後合法上訴第三審法
院中死亡者，依同法第三百九十三條第五款、第三百九十八條第
三款規定，第三審法院應予撤銷自為判決。本件上訴人丙○○因
誣告案件，經原審於民國九十四年十月十九日撤銷第一審關於丙
○○部分之判決，改判論處丙○○意圖他人受刑事處分，向該管
公務員誣告（累犯）罪刑後，丙○○於九十四年十一月四日具狀
提起上訴。惟其已於上訴後之九十五年一月一日死亡，有新竹縣
竹東鎮戶政事務所九十五年一月九日竹縣東戶字第0950000089號
函及其檢送之戶籍謄本在卷可稽，依首開說明，自應由本院將原
判決關於丙○○之罪刑部分撤銷，另為不受理之判決。
二、發回部分（即乙○○、甲○○部分）：
本件原判決認定：上訴人乙○○（原名彭煥尉）、甲○○（曾於
八十六年間因違反麻醉藥品管理條例案件，經台灣台南地方法院
判處有期徒刑四月，於八十六年九月十二日執行完畢），明知牟
務卿（嗣已改名牟晨瑞）於八十六年間，並未向渠等購買汽車輪
胎或材料，係因積欠其賭債而簽給如原判決附表（下稱附表）編
號一至四所示本票。上訴人等竟分別意圖使牟務卿受刑事處分，
(1)由乙○○於八十七年九月二十四日提出牟務卿所簽發，如附表
編號一、二所示本票為證，具狀向台灣板橋地方法院檢察署檢察
官誣告牟務卿於八十六年間向其購買輪胎一批，未依約給付貨款
。(2)由甲○○於八十七年十一月二十六日提出牟務卿所簽發，如
附表編號三、四所示本票為證，具狀向台灣桃園地方法院檢察署
檢察官誣告牟務卿於八十六年間向其購買汽車零件一批，未依約
給付貨款，經移轉台灣板橋地方法院檢察署併案偵查其詐欺罪嫌
。嗣經台灣板橋地方法院檢察署檢察官以犯罪嫌疑不足，於八十
八年十一月四日以八十八年度偵緝字第七七五號不起訴處分書，
對牟務卿為不起訴處分（含丙○○另於八十七年十二月十五日具
狀告訴部分），並對乙○○、甲○○（及丙○○）之誣告罪嫌偵
查起訴等情。因而撤銷第一審關於乙○○、甲○○部分之判決，
改判論處乙○○、甲○○意圖他人受刑事處分，向該管公務員誣
告（甲○○累犯）罪刑，固非無見。
惟查：(一)、利害關係相反者，其中之一方於其自己之案件在檢察
官推問時，基於被告之立場而為有利於己，且不利於他方之陳述
，此乃訴訟上之攻擊防禦，除可脫卸自己罪責外，縱涉於虛偽亦
無須負誣告他方之責任。故其陳述對於該他方之案件而言，其憑
信性即較為薄弱。若以其陳述作為該他方犯罪之證據時，為擔保
其陳述確與事實相符，仍應調查其他證據以資審認，倘其證明尚
未達於合理之確信，而尚有懷疑存在時，即不能逕為該他方有罪
之認定。本件上訴人乙○○、甲○○始終否認有誣告情事，並辯
稱渠等與牟務卿間，確有買賣關係，因牟務卿積欠貨款未還，乃
具狀向檢察官提出詐欺之告訴。而原判決認定，上訴人等與牟務
卿間為賭債糾紛，並無買賣關係，上訴人等竟蓄意誣告，係以牟
務卿在其被訴詐欺案件中陳稱：「前開本票是欠他們（指上訴人
等）的賭資，在台北縣新莊市○○路他們經營的ＫＴＶ樓上賭十
三張，輸了（新台幣）五十萬元，簽給乙○○、甲○○二人，時
間在八十六年三月十五日前約一個多月，並未向乙○○、甲○○
購買汽車零件」，以為論據（見原判決第三頁第十九列至第二十
五列）。然而前揭陳述，係牟務卿在其自己被訴詐欺案件（即台
灣板橋地方法院檢察署八十八年度偵緝字第七七五號案件），於
檢察官推問時，本於被告之立場所為訴訟上之攻擊防禦。此部分
有利於己，且不利於他方之陳述，除可脫卸自己被訴詐欺罪責外
，縱涉於虛偽亦無須負誣告他方之責任。故牟務卿此部分之陳述
，對於上訴人等之案件而言，因利害關係相反，其憑信性即較為
薄弱。倘以此部分陳述作為上訴人等犯罪之證據時，為擔保其陳
述之真實性，仍應調查其他必要之證據，以查其是否確與事實相
符。乃原判決並未說明經由如何之調查審認，得以證明牟務卿該
陳述確與事實相符，即遽行判決，自嫌速斷。(二)、有罪之判決書
，對於被告有利之證據不採納者，應記載其理由，刑事訴訟法第
三百十條第二款定有明文。證人牟務卿（嗣已改名牟晨瑞）於本
件審判中始終陳述，其與乙○○、甲○○之間，並非賭債糾紛，
實因當時生意失敗，惟恐被訴詐欺案件遭判處罪刑，故謊稱係賭
債，實則有向乙○○、甲○○購買輪胎及汽車零件等語。原判決
雖說明，牟務卿在第一審及上訴審之陳述，係事後迴護之詞，而
未予採信（見原判決第四頁第十一列至第五頁第三列，按牟務卿
在第一審及上訴審之陳述，均未依法具結）。但牟務卿於原審更
審時，已到庭具結後證述：「另二人（指乙○○、甲○○）是我
向他們進貨買輪胎，後來因週轉不靈才開票給他們，（檢察官訊
問時）我情急下才說（欠賭債開票），因我生氣他告我，我才如
此說」（見原審更(一)卷第七十七頁）。另證人陳昆豐於原審更審
時，亦到庭結證：「（乙○○租用房屋）開輪胎行，（乙○○與
甲○○）二人合夥，甲○○負責送貨，看過（牟晨瑞），牟晨瑞
有（向乙○○買輪胎），我有在場（所以得知），牟晨瑞有欠乙
○○輪胎價金，有看過牟晨瑞開給乙○○本票」（見原審更(一)卷
第七十四頁至第七十五頁）。上開二證人依法具結後，有利於上
訴人等之證述，是否可採？原審未予斟酌，復未說明不採納之理
由，即遽行判決，亦難昭折服。(三)、已受請求之事項未予判決者
，其判決當然違背法令，刑事訴訟法第三百七十九條第十二款定
有明文。本件依據檢察官起訴之事實，係認乙○○、甲○○與丙
○○基於犯意之聯絡，先後於八十七年九月二十四日、八十七年
十一月二十六日、八十七年十二月十五日共同誣告牟務卿三次（
第三次係告背信）。原審經審理結果，認為乙○○、甲○○係分
別基於誣告之犯意，由乙○○於八十七年九月二十四日提出告訴
；由甲○○於八十七年十一月二十六日提出告訴。亦即乙○○、
甲○○各僅誣告其中一次，而未參與其餘之二次。如果無訛，則
原判決之範圍已經減縮，但對於檢察官已經起訴之其餘部分（即
其餘之二次）所為訴訟上之請求，是否成立犯罪？則未予論斷（
未說明不另為無罪之諭知），亦有已受請求之事項未予判決之違
誤。以上或為上訴意旨指摘所及，或為本院得依職權調查之事項
，應認原判決關於乙○○、甲○○部分，仍有撤銷發回更審之原
因。
據上論結，應依刑事訴訟法第三百九十七條、第三百九十八條第
三款、第三百八十七條、第三百零三條第五款、第四百零一條，
判決如主文。
中    華    民    國  九十五  年    一    月   十九   日
                      最高法院刑事第十一庭
                          審判長法官  謝  俊  雄
                                法官  陳  世  雄
                                法官  魏  新  和
                                法官  吳  信  銘
                                法官  徐  文  亮
      本件正本證明與原本無異
                                      書  記  官
中    華    民    國  九十五  年    一    月  二十三  日
                                                   Ａ


司法院資訊處製作；財團法人民間司法改革基金會備份。
